臺灣臺東地方法院刑事判決　　　　　　　 93年度訴字第166號
公　訴　人　臺灣臺東地方法院檢察署檢察官
被　　　告　勵志營造有限公司
代　表　人　辛○○
被　　　告　丙○○
被　　　告　丁○○
共　　　同
選任辯護人　李明益律師
被　　　告　利安營造有限公司
兼 代表 人　乙○○
右　一　人
選任辯護人　李昌明律師
上列被告因號違反政府採購法案件，經檢察官提起公訴（九十三
年度偵字第一二三四號），本院判決如下：
    主  文
丙○○、乙○○共同以詐術，使開標發生不正確結果未遂，各處
有期徒刑陸月，如易科罰金，均以佰元折算壹日。
勵志營造有限公司、利安營造有限公司之代表人，因執行業務以
詐術，使開標發生不正確結果未遂，各科罰金新臺幣拾萬元。
丁○○無罪。
    事  實
一、丙○○為勵志營造有限公司（下稱勵志公司）之副總經理係
    該公司實際負責人，乙○○則為利安營造有限公司（下稱利
    安公司）之負責人。丙○○得知交通部觀光局東部海岸國家
    風景區管理處（下稱東管處）將於民國九十二年十月七日辦
　　理「臺十一線擋土牆景觀改善工程」（下稱本案工程）之公
    開招標案件，有意承攬該案，丙○○為探知底價及增加參加
    廠商家數以標得該工程，竟與乙○○共同基於使開標發生不
    正確結果之犯意聯絡，由並無投標意思之利安公司之負責人
    乙○○提供利安公司之大、小章及投標之相關證明文件予丙○○，再由丙○○於九十二年十月六日指示不知情之勵志公
    司員工庚○○，除勵志公司之標單中標價費用欄由丙○○親
    自填寫外，其餘部分及利安公司之標單、廠商估價單、廠商
    估價單明細表等投標資料均由庚○○加以填載。另由不知情
    之勵志公司董事長丁○○（丙○○胞姊）於同日在銀行取款
    條上蓋印交付予丙○○後，另由丙○○在便條紙上記載金額
    及支付之對象後，連同前開取款條交不知情之勵志公司會計
    戊○○至合作金庫銀行高雄分行，自勵志公司帳號0000
    000000000號帳戶分別以新臺幣（下同）六十四萬
    元及四十九萬五千元，申辦發票人為合作金庫銀行，受款人
    為東管處，支票號碼分別為ＡＺ0000000號、ＡＺ0
    000000號，面額為六十四萬元及四十九萬五千元之本
    行支票二紙，分別充作勵志公司及利安公司之押標金。嗣於
    翌日，由丙○○親自代表勵志公司、乙○○委由不知情之鄧
    兆良代表利安公司至東管處參與投標。經開標結果，果由利
    安公司因為最低標而得標，勵志公司則為次低標，惟利安公
    司因標價低於底價的百分之八十，東管處主持決標之人員甲○○遂依政府採購法第五十八條之規定，宣布保留決標，並
    限期請利安公司提出說明或擔保，詎利安公司即當場表示放
    棄得標。嗣東管處員工林俊儀發覺勵志公司及利安公司所提
    出之押標金支票連號且投標文件上之筆跡相似，兩家投標廠
    商間之投標文件內容有重大異常關聯之情形，東管處遂依政
    府採購法第五十條第一項第五款之規定不決標予利安公司而
    未遂。
二、案經法務部調查局臺東縣調查站報請臺灣臺東地方法院檢察
    署檢察官偵查起訴。
    理  由
壹、有罪部分：
一、訊據被告丙○○、乙○○、勵志公司、利安公司固均坦承有
    於前揭時間參與本案工程之投標，且利安公司與勵志公司之
    投標資料均由同一人填寫、押標金支票二紙均為合作金庫銀
    行同時所開立且號碼連號等情，惟均矢口否認有借牌陪標之
    情。被告丙○○辯稱：勵志公司之業務由伊負責，開標前並
    不知利安有參與投標，伊僅有要求開立一紙面額六十四萬元
    支票，至另一紙四十九萬五千元支票伊並不知情云云；被告
    乙○○辯稱：伊為利安公司負責人，利安公司本即有意參與
    本案工程之投標，係因現金週轉問題，才透伊大哥林福明（
    為勵志公司股東）向勵志公司借貸，原本係借取現金，九十
    二年十月六日伊到勵志公司準備拿錢時，因覺得直接領取現
    金較為危險，始請勵志公司會計戊○○前往銀行領錢後直接
    請銀行開立銀行支票，在等候期間因伊字跡潦草，故方請勵
    志公司小姐庚○○為伊謄寫本案工程之投標資料，並非借牌
    陪標云云。惟查：
（一）前開東管處於九十二年十月七日辦理本案工程開標作業過
      程，及嗣後發現勵志公司與利安公司投標文件之重大異常
      關連，已據證人即東管處當時主持開標程序之技正甲○○
      到庭證述甚詳。本案工程開標結果，係由利安公司以九百
      九十萬元為最低標，亦有東管處開標紀錄一紙在卷可稽。
（二）本案工程勵志公司及利安公司之投標資料，除勵志公司部
      分關於標單上「標價費用」部分係由丙○○親自填寫外，
      餘均為勵志公司小姐庚○○所填載等事實，除據證人庚○○於本院審理到庭結證屬實外，與被告丙○○、乙○○所
      供述之情節亦大致符合，且本案工程勵志公司及利安公司
      之投標資料，經送往法務部調查局鑑定結果，亦認筆跡相
      同，有該局九十三年二月五日調科貳字第０九三０００四
      二五五０鑑定通知書一紙在卷可稽，足認前開資料，確係
      由證人庚○○所填載，應可認定。又作為勵志公司及利安
      公司本案工程押標金之二紙支票，係同時由勵志公司會計
      戊○○於九十二年十月六日前往合作金庫銀行同時申辦乙
      節，亦經證人戊○○於本院審理時結證明確，且觀之卷附
      前揭二紙支票影本及合作金庫銀行本票支票申請書，其支
      票號碼為連號，交易時間密接，足證該二紙支票確係由證
      人戊○○同時前往銀行申辦無訛。
（三）證人庚○○雖於本院審理時到庭證稱：前開勵志公司及利
      安公司之投標文件均係由伊謄寫，因伊受雇於勵志公司，
      除平常抄寫公司文件外，在主管交代下常幫忙主管朋友抄
      寫文件，只要有人來指定找主管，就知道彼等係主管朋友
      ，本案利安公司投標之資料，係被告乙○○交代幫忙填寫
      云云。惟衡諸常情，一般公司員工豈有在上班時間為其他
      所謂主管朋友抄寫文件之舉，縱有亦應係偶然突發之情形
      ，然依前揭證人庚○○所證之情節觀之，其顯然已常態性
      地只要係前來勵志公司找主管洽公之人，均可要求其代為
      抄寫文件，是其前開證言，顯已與常情有違。況證人庚○○亦證稱：被告乙○○並未常到勵志公司，對之並無印象
      等語，則證人庚○○對被告乙○○身份並不熟悉之情形下
      ，竟乃僅因被告乙○○前往勵志公司找其主管，即可代為
      抄寫文件，實違情理。是證人庚○○所為之證述，已難為
      被告有利之證詞。
（四）再觀之卷附勵志及利安公司之二份投標資料，其中勵志公
      司部分，除標單中「標價費用」欄，由被告丙○○親自填
      寫外，其餘部分均係被告丙○○在前往投標前一日要求證
      人庚○○謄寫。而一般估價單之總金額會高於標單上之標
      價乙情，業據被告丙○○於偵查中供述明確；而證人甲○○於偵查中亦證稱：通常估價單上之總金額會較標單上之
      金額高等語。而一般營造公司參與政府採購投標，最後投
      標金額若干，因與估價單總金額會略有不同，且關乎是否
      得標，故甚為機密，常由公司直接負責人親自填載，此為
      眾所週知及本院審理相同案件職務上所已知之事實。此亦
      何以被告丙○○雖將標單等投標資料交由公司員工謄寫，
      仍獨留「標價費用」部分親自填寫之故。反觀利安公司關
      於「標價費用」欄，不僅並非被告乙○○所親自填載，反
      更大背情理的交由同屬營造公司之勵志公司員工庚○○代
      為填寫。足證本案工程，利安公司本應無意參與投標，而
      係因勵志公司為試探底價及增加參加廠商家數以標得該工
      程，而向利安公司借牌參與陪標無訛。
（五）另證人即勵志公司會計戊○○於偵查中及本院審理時結證
      稱：卷附二紙支票係銀行支票，係由伊同時前往銀行所申
      辦無誤，在勵志公司，本行支票通常係作為押標金使用，
      開立之程序，係由勵志公司負責工程之被告丙○○將要投
      標之金額及支付對象書寫在便條紙上，並請被告丁○○開
      立銀行取款條，被告丙○○再將便條紙及取款條交伊前往
      銀行申辦銀行支票後再交予被告丙○○等語。核與被告丙○○及丁○○所供述，渠等辦理勵志公司工程投標所需押
      標金支票之流程大致相符，其上揭證言尚堪採信。雖證人
      戊○○嗣於本院審理時另證稱：本案卷附二紙支票，其中
      一紙係被告乙○○原本要前來勵志公司領取現金，但因認
      數額太大危險，所以央求伊直接開立銀行支票，並在一紙
      條上記載支票抬頭後，伊即前往銀行辦理，伊並未仔細看
      被告乙○○書寫之抬頭為何，伊將取款條及便條紙交予銀
      行人員後，銀行行員即依便條紙之記載開立二紙支票，伊
      僅依上載金額分別將二紙支票交給被告丙○○及乙○○，
      並未注意抬頭相同云云。惟衡以一般申辦銀行為發票人之
      支票，在有填寫支票抬頭（即受款人）之情形，受款人記
      載是否正確，常攸關票據可否正常兌現，尤其在受款人為
      法人或政府機關時，一般均必須明確記載全銜。尤有甚者
      ，在一般政府機關辦理採購招標時，更常以之作為可否通
      過招標文件程序審查之重要事項，此為眾所週知之事實。
      而勵志公司經常參與政府採購招標，此為被告丙○○供承
      在卷，證人戊○○既擔任公司會計，經常為勵志公司辦理
      押標金支票等事項，在本案同時申辦二紙支票後，不僅未
      在銀行交付支票時詳加核對抬頭有無錯誤，即便嗣後將支
      票分別交予不同之被告丙○○及乙○○二人，竟稱僅注意
      金額並未注意二紙抬頭為何云云，實難令人採信，足徵證
      人戊○○之前開證詞，亦係迥護被告之詞，不足採信。至
      被告勵志公司另提出該公司資產負債表一紙證明，被告乙○○確有向勵志公司借貸，惟該資產負債表，為勵志公司
      所自行製作，尚難僅以此，即為被告有利之證明，併此敘
      明。
（六）綜上所述，依卷附之投標資料既均係勵志公司員工之證人
      庚○○所填載，而本案工程所需之押標金支票亦同時自勵
      志公司之帳戶且由勵志公司會計前往銀行申辦，而證人庚○○、戊○○所證述之情節均有背常理而難以採信，本院
      綜合前開各情，本案應係勵志公司除自己參與本案工程投
      標外，另借用利安公司名義參與陪標，已堪認定。被告丙○○、乙○○、勵志公司、利安公司上揭之犯行均足認定
      ，應依法論科。
二、按政府採購法制定之目的，以建立政府採購制度，依公平、
    公開之採購程序，提升採購效率與功能，確保採購品質。且
    為避免並無真意參與投標之廠商欺瞞採購機關，失卻競標之
    本旨、確保採購品質之本旨，同法於第五十條第一項、第一
    百零三條，分別定有參與投標廠商倘有各條項所定之行為時
    應禁止開標、決標或禁止廠商於一定期間內再參與投標，顯
    見各該條項之各款行為，均非屬政府採購法中所認可之行為
    。又政府採購法第八十七條第三項係指以「詐術」或「非法
    之方法」，「使廠商無法投標」或「使開標發生不正確結果
    」即足當之。本案利安公司原無參與投標之意思，而由被告
    勵志公司、丙○○借用被告利安公司、乙○○名義共同參與
    投標（即俗稱借牌陪標），致採購機關東管處陷於錯誤，而
    認被告利安公司係有意參與投標之廠商，自屬欺罔之詐術行
    為，而開標結果，果由被告利安公司以最低標得標，開標自
    發生由無投標意願廠商得標之不正確結果。至九十一年二月
    六日增訂同法第八十七條增訂第五項之規定，其立法理由僅
    謂「增訂第五項，以處罰借用他人名義或證件投標及容許他
    人借用本人名義或證件參加投標之行為人。」，觀諸該條項
    法文意旨，係以處罰借用他人名義或證件投標及容許他人借
    用本人名義或證件參加投標之行為人，只須行為人有借用他
    人名義或證件及容許他人借用本人名義或證件而參與投標之
    行為已足。若果使開標發生不正確結果，則應屬同條第三項
    之規範行為，是政府採購法第八十七條第五項之規定，係刑
    罰前置化之立法。是核被告丙○○、乙○○所為係犯政府採
    購法第八十七條第六項、第三項以詐術，使開標發生不正確
    結果未遂罪。被告勵志公司、利安公司之代表人，因執行業
    務犯政府採購法第八十七條第三項之罪，均應依同法第九十
    二條規定，科以同法第八十七條第三項所定之罰金刑。被告
    丙○○、乙○○就前開犯行，有犯意聯絡及行為分擔，均為
    共同正犯。又被告丙○○、乙○○已著手參與投標，惟因遭
    證人甲○○於開標現場發覺識破而不遂，為未遂犯，應依刑
    法第二十六條前段規定，按既遂犯之刑減輕之。爰審酌被告
    丙○○、乙○○對於政府機關發包之工程，不思依正常程序
    競標，以確保發包後施作工程之品質，竟以借牌陪標之方式
    ，而取得工程之承攬，破壞政府公平、公開之採購制度，且
    事後仍一再飾詞否認犯行等一切情狀，分別就其等個人及其
    等所代表之廠商，量處如主文所示之刑，並就被告丙○○、
    乙○○有期徒刑部分諭知易科罰金之折算標準。
貳、無罪部分：
一、公訴意旨另以：丁○○為勵志公司之負責人，緣九十二年十
    月間，勵志公司之副總經理丙○○得知東管處將於九十二年
    十月七日辦理本案工程之公開招標案件，有意承攬該案，丙○○為試探底價及增加參加廠商家數以標得該工程，竟與丁○○及利安公司負責人乙○○基於使開標發生不正確結果之
    犯意聯絡，由乙○○提供利安公司之大、小章及投標之相關
    證明文件予丙○○，再由丙○○於九十二年十月六日指示不
    知情之勵志公司員工庚○○分別製作勵志公司及利安公司之
    廠商估價單及利安公司之標單等投標資料，另由丁○○於同
    日開立二紙取款條交付予丙○○後，由丙○○指示不知情之
    勵志公司會計戊○○至合作金庫銀行高雄分行，自勵志公司
    帳戶分別提領六十四萬元及四十九萬五千元，再申辦發票人
    為合作金庫銀行，受款人為東管處，支票號碼分別為ＡＺ0
    000000號、ＡＺ0000000號，面額為六十四萬
    元及四十九萬五千元之本行支票二紙，充為勵志公司及利安
    公司之押標金。嗣於翌日，由丙○○親自代表勵志公司、乙○○委由不知情之鄧兆良代表利安公司至東管處參與投標。
    開標結果，利安公司為最低標，但因標價低於底價的百分之
    八十，東管處主持決標之人員甲○○遂依政府採購法第五十
    八條之規定，宣布保留決標，並限期請利安公司提出說明或
    擔保。開標程序結束後，東管處員工林俊儀發覺勵志公司及
    利安公司所提出之押標金支票連號且投標文件上之筆跡相似
    ，兩家投標廠商間之投標文件內容有重大異常關聯之情形，
    東管處遂依政府採購法第五十條第一項第五款之規定不決標
    予利安公司。因認被告丁○○亦涉犯政府採購法第八十七條
    第六項、第三項罪嫌。
二、按犯罪事實應依證據認定之，無證據不得認定犯罪事實，刑
    事訴訟法第一百五十四條第二項定有明文。又認定不利於被
    告之事實，須依積極證據，苟積極證據不足為不利於被告事
    實之認定時，即應為有利於被告之認定，更不必有何有利之
    證據，最高法院三十年上字第八一六號著有判例可資參照。
三、本件公訴人認被告丁○○涉犯政府採購法第八十七條第三項
    罪嫌，無非以被告丁○○當時為勵志公司董事長，並負責公
    司財務及銀行取款條均由掌管公司大小章之被告丁○○蓋用
    後，始辦理押標金支票為其主要論據。訊之被告丁○○固承
    認係勵志公司董事長，且有蓋用公司大小章於銀行取款條之
    事實，惟堅決否認有何違反政府採購法之犯行，辯稱：伊僅
    係掛名負責人，在勵志公司僅負責蓋印開立票據，其他業務
    均由丙○○處理等語。
四、經查，被告丁○○九十二年十月間係勵志公司之董事長，被
    告丁○○在勵志公司負責財務並保管公司大小章，被告丙○○則負責主要之工程業務部分，勵志公司承攬工程須開立押
    標金票據時，係由被告丙○○告訴被告丁○○所需之金額，
    並請公司會計打好取款條後由被告丁○○蓋印，再辦理押標
    金支票，除據被告丁○○供述在卷外，與被告丙○○所供述
    情節大致核符。又被告丁○○於本院審理時證稱：勵志公司
    為家族公司，平常公司大小章即由伊保管，公司若有實際支
    領金錢時，會經伊蓋章；而被告丙○○於本院審理時證稱：
    勵志公司分為業務、工務、會計、行政四部分，關於工務、
    業務部分均由其辦理，被告丁○○為其胞姊負責財務，我們
    親戚在公司占有股權一半等語，並有該公司變更登記事項表
    二份在卷可稽，顯見勵志公司主要經營者為被告丙○○無訛
    。再輔以一般民間以親友共同組成之中小型公司（俗稱家族
    公司），為符合公司法規定，其多以其中一人或數人為公司
    主要經營者，其餘則多以掛名方式擔任公司職務，惟實際上
    並不介入公司主要業務者，並非鮮見。而勵志公司為營造公
    司，主要業務即在於工程，被告丁○○與丙○○為姊弟之至
    親關係，則被告丁○○顯係因被告丙○○必須常在外處理工
    務業務，而公司之大小印章必須有足以信賴之人保管，而擔
    任該公司董事長並保管公司大小印章無訛，此亦可從九十二
    年十二月十日後，勵志公司之董事長變更為丙○○之妻辛○○可資佐證。是被告丁○○前開辯解僅係公司掛名負責人，
    對本案工程部分並不知情乙節，即非全然不可採信。此外並
    無其他積極證據可資證明被告丁○○有何違反政府採購法第
    八十七條第三項之犯行，自應為無罪之諭知。
據上論斷，應依刑事訴訟法第二百九十九條第一項前段、第三百
零一條第一項，政府採購法第八十七條第六項、第三項、第九十
二條，刑法第十一條段、第二十八條，判決如主文。
本案經檢察官己○○到庭執行職務
中    華    民    國    94    年    11    月    30    日
                  刑事第二庭審判長法  官  李勝琛
                                  法　官  連雅婷
                                  法  官  林恒祺
以上正本證明與原本無異。
如不服本判決，應於判決送達後10日內向本院提出上訴狀（須附
繕本）。
「切勿逕送上級法院」
                                  書記官  陳美鄉
中    華    民    國    94    年    12    月    07    日
附記：
政府採購法第87條第6項、第3項：
以詐術或其他非法之方法，使廠商無法投標或開標發生不正確結
果者，處五年以下有期徒刑，得併科新臺幣一百萬元以下罰金。
第一項、第三項及第四項之未遂犯罰之。
政府採購法第92條：
廠商之代表人、代理人、受雇人或其他從業人員，因執行業務犯
本法之罪者，除依該條規定處罰其行為人外，對該廠商亦科以該
條之罰金。
